【裁判字號】    88,上更(一),37
【裁判日期】    890125
【裁判案由】    損害賠償
【裁判全文】
臺灣高等法院民事判決  八十八年度上更(一)字第三七號
    上  訴  人  丁  ○
                丙○○
    共      同
    訴訟代理人  陳嶸文律師
                胡盈州律師史慧玲律師陳柏如律師被 上訴 人  乙○○   住台北
                縣中和市○○路.
    訴訟代理人  林秋滿   住台北市○○○路○段一二一號八樓之十八
                龍雲翔律師
    被 上訴 人  甲○○（原吳名松）住台北縣泰山鄉○○路○段五九七號二樓
右當事人間請求損害賠償事件，上訴人對於中華民國八十四年十二月六日臺灣板橋地
方法院八十四年度訴字第一五七號第一審判決提起上訴，經最高法院發回更審，上訴
人減縮訴之聲明，本院判決如左：
  主   文
原判決關於駁回上訴人後開第二項之訴及該部分假執行之聲請，暨訴訟費用之裁判均
廢棄。
被上訴人應連帶給付上訴人新臺幣壹佰零捌萬伍仟零參拾玖元及自民國八十四年二月
十四日起至清償日止按年息百分之五計算之利息。
上訴人其餘上訴駁回。
上訴人應連帶返還被上訴人新台幣捌萬玖仟玖佰柒拾參元及自民國八十六年九月十二
日起至清償日止按年息百分之五計算之利息。
被上訴人其餘假執行金額返還之請求駁回。
第一、二審及發回前第三審訴訟費用（除確定部分外），由被上訴人連帶負擔三分之
二，餘由上訴人負擔。
本判決第二項，上訴人如以新臺幣參拾陸萬元為被上訴人供擔保後，得為假執行。
上訴人其餘假執行之聲請駁回。
  事   實
甲、上訴人方面：
壹、聲明：(一)原判決關於駁回上訴人後開第二項之訴及假執行部分廢棄。(二)被上訴人
    等應連帶給付上訴人新台幣（下同）一百七十三萬八千零十二元，及自起訴狀繕
    本翌日時起至給付日止，按年息百分之五計算之利息。(三)願供擔保請准宣告假執
    行。
貳、陳述：除與原判決記載相同者，予以引用外，補陳述略稱：(一)依據上訴人之父蕭
    古與國有財產局之租賃契約第九條（二）終止租賃契約事由之規定：「承租人死
    亡無法定繼承人或繼承人不於法定期限內辦理繼承承租手續者」，上訴人業於期
    限內辦理相關手續，故上訴人已承受上訴人之父蕭古與國有財產局之租賃契約，
    是上訴人之父蕭古與國有財產局之租賃契約及上訴人與國有財產局之契約內容具
    有同一性，故依上訴人與國有財產局之租賃契約第十九條特約事項第二款約定：
    「租用林地上被他人違規濫挖部分，承租人應於取得租賃契約後即訴請損害賠償
    ，並將訴狀繕本交出租機關存參，如不進行訴訟或訴訟中因和解或判決勝訴後，
    不立即恢復造林者，聽由出租機關停止租約收回土地。」故依前揭約定可知本件
    有權提起訴訟請求被上訴人侵害林地損害賠償之責者，為取得系爭土地租賃契約
    後之承租人。(二)按有收取天然孳息權利之人，其權利存續期間內，取得與原物分
    離之孳息，民法第七十一條定有明文，故上訴人與國有財產局訂有租賃契約，就
    系爭相思樹有收取權，在租期屆滿前（八十三年十一月七日）取得與原物分離之
    孳息，準此，縱然認為被上訴人非侵害上訴人之所有權，但亦已侵害上訴人之收
    取權，上訴人即得向侵害收取權之被上訴人請求損害賠償。(三)台北縣泰山調解委
    員會調解所檢復之求償清單記載，竹筍損失，麻竹十叢、綠竹兩叢，此部份求償
    九十八萬八千元，然此竹筍、麻竹、綠竹等部分乃種植於丙部分土地（即刑事判
    決未審酌之部分）（亦即原判決附圖（二）所示Ａ部分），而與Ａ、Ｂ、Ｃ部分
    土地無涉，且竹子僅係雜生於相思樹林中，再者，上訴人依國有財產局之租賃契
    約，必須種植相思樹，倘違約不種植相思樹，早為國有財產局終止租賃契約而收
    回系爭土地，故系爭土地上原來即遍植相思樹無誤；又訴外人陳添福乃上訴人丙
    ○○之子，陳添福於驗勘現場所陳稱：「甲部分無相思樹，但挖到土地」云云，
    係指甲部分遭被上訴人盜挖濫墾後，相思樹已全數毀損，只剩下裸露之土地而言
    。(四)被上訴人等濫挖濫墾系爭山坡地，使上訴人等所種植之相思樹連根拔起，不
    復存在，造成上訴人等除相思樹樹幹可成為木材之損失外，尚有樹根拔起而且必
    須重新復植樹根之損失，是而上訴人請求根部損失，並非重複請求，又本院前審
    所依據之台北縣政府八六北府農二字第五二五五八號函文及八六北府農二字第九
    四九九四號函文記載，辦理土地徵收時，相思樹之補償費係以立木材積計算，而
    立木材積之計算係依照林木胸高直徑（離地面一．三公尺之樹幹連皮之直徑）、
    樹高（自地面至林木主幹稍端之高度）加以換算，顯然未包括根部之部分，復以
    被上訴人甲○○亦陳稱台北縣徵收補償費並不含樹根部分云云，凡此皆足證樹木
    根部當然有其經濟價值而不能與樹木之材績計算混為一談，然本院前審未慮及此
    ，遽而駁回上訴人等根部損失之請求，如屬不當(五)被上訴人等於台北縣政府農業
    局八十一年十二月一日履勘後，並未立即停工，甚且擴大整地毀損上訴人八四之
    十四地號上所種植之林木，此有台北縣政府發文予台灣板橋地方法院檢察署之八
    二北府農六字第一九一三二0號函（更上證七，見本院外放證物）可稽，自前揭
    函文之「說明二、本案本府於八十一年十二月一日曾會同相關單位人員現場勘查
    取締並飭令停工，惟並未停工．  ．經八十二年三月二十二日至現場勘查，復又
    繼續擴大整地，請惠予併案辦理。」故本件侵權行為損害賠償請求權之消滅時效
    必須自八十二年三月二十二日以後，且上訴人知曉被上訴人等之侵權行為後開始
    起算方屬適法。
乙、被上訴人乙○○方面：
壹、聲明:求為判決:(一)駁回上訴。(二)上訴人應連帶給付被上訴人一百十七萬五千零
    十二元及自民國八十六年九月十二日起至清償日止按年息百分之五計算之利息。
貳、陳述：除與原判決記載相同者，茲引用之外，補稱：(一)被上訴人所有坐落泰山鄉
    ○○○○段之山坡地，面積共七千六百餘坪，其中之三七、八四之二地號與上訴
    人亡父蕭古承租之國有財產地界址，犬牙交錯，不甚明確。致怪手挖整時，沿邊
    緣地界處稍有誤越，此情形經於八十一年十二月一日雙方會勘，指界明確後，如
    無再有同樣越界挖整情事，是上訴人指稱八十一年十二月以後被上訴人尚於八十
    二年三月、八十三年七月復挖掘八四之十四號土地云，衡諸情理，實無可能。(二)
    上訴人於八十一年十二月一日會勘時已知有損害及賠償義務人，此有台北縣山坡
    地保育利用管理查報與取締案件會勘紀錄可證，惟上訴人遲至八十四年一月二十
    五日始提起本訴，額已逾二年時效期間，其侵權損害賠償請求權已罹於時效。(三)
    被上訴人因持本院前審判決為假執行，被上訴人已清償上訴人一百十七萬五千零
    十二元及法定利息，因本院前審判決經最高法院廢棄，其假執行不當，爰請求上
    訴人償還上開金額及自八十六年九月十二日起之利息。
丙、被上訴人甲○○（原名吳石松）方面：未於言詞辯論期日到場，亦末提出書狀作
    何聲明及陳述。
  理   由
一、被上訴人甲○○經合法通知未於言詞辯論期日到場，核無民事訴訟法第三百八十
    六條各款情形，受依上訴人聲請而為一造辯論判決。
二、上訴人主張：伊及伊父蕭古向財政部國有財產局（下稱國有財產局）台灣北區辦
    事處，承租坐落台北縣泰山鄉○○段麻竹坑小段八四之一四號國有林地（下稱系
    爭土地）種植林木，被上訴人於民國八十一年九月至同年十二月、八十二年三月
    四日及八十三年七月八日，連續四次濫墾開挖系爭土地，如原判決附圖(一)所示Ａ
    、Ｂ、Ｃ部分及知原判決附圖(二)所示A部分，竊取林木並連根拔起，伊自得請求
    被上訴人連帶賠償回復上開土地之費用及樹木之價值共計一百七十三萬八千零十
    二元，並加給自起訴狀繕本送達翌日起算之法定遲延利息之判決（上訴人於第一
    審訴請被上訴人連帶給付四百二十一萬元本息，嗣於本院前審減縮請求連帶給付
    三百八十一萬九千八百九十一元本息，本院前審將第一審所為上訴人敗訴之判決
    部分廢棄，改判命被上訴人連帶給付一百十七萬五千零十二元本息，而維持第一
    審所為上訴人其餘敗訴部分判決，駁回其此部分之上訴，兩造各就其敗訴部分，
    提起上訴，經最高法院發回更審，上訴人再減縮其請求如上）。
    被上訴人則以：伊於八十一年十一月至八十二年一月間開挖、整地，因遭主管機
    關制止，如未續為之，除刑事判決認定開挖之部分外，非伊所為，又於開挖、整
    地時係一片竹子及荒草，並無相思樹。而系爭土地為國有財產局所有，上訴人主
    張侵害時間在蕭古承租時，其不得請求，且上訴人提供相思樹之胸高、樹高，難
    為計算之標準，樹根部分並無經濟價值，況上訴人依租賃契約只能獲取百分之八
    十之利益；又本院前審判決後，上訴人持該判決向被上訴人乙○○為假執行，因
    其假執行不當，爰依民事訴訟法第三九五條第二項請求上訴人應連帶給付被上訴
    人乙○○一百十七萬五千零十二元及自八十六年九月十二日起至清償日止之法定
    利息等語，資為抗辯。
三、上訴人主張被上訴人於八十一年九月起迄八十一年十二月、八十二年三月四日及
    八十三年七月八日連續四次行為，濫墾開挖上訴人及訴外人蕭古（即上訴人父親
    ，已逝）自國有財產局承租坐落台北縣泰山鄉○○段麻竹坑小段八十四之十四地
    號之國有林地（下稱系爭土地），如原判決如附圖(一)Ａ、Ｂ、Ｃ部分之事實，業
    據其提出台北縣新莊地政事務所測量之複丈成果圖即附圖(一)及現場照片十四幀為
    憑，並經本院前審調閱台灣板橋地方法院檢察署八十二年度偵字第八０三六號偵
    查卷及刑事歷審卷（內附板橋地院八十二年度訴字第一七四二號、及台灣高等法
    院八十二年度上訴字第六九一二號刑事卷宗）查明屬實，被上訴人亦自承有於上
    揭時間開挖系爭土地，自堪信為真實。被上訴人雖辯稱該相思樹屬國有，承租人
    為蕭古，上訴人無權請求損害賠償云云。惟查蕭古與國有財產局所訂租賃契約第
    六條約定：造林利益分收率：承租人應得百分之八十，出租機關應得百分之二十
    （見原證一，置原審證物袋）。是被上訴人於系爭土地上濫挖濫墾時已侵害蕭古
    就其所種植相思樹之收取權，蕭古自可依侵權行為法律關係向被上訴人請求損害
    賠償，惟蕭古取得對被上訴人之損害賠償請求權後，已於本案起訴前之八十三年
    三月廿八日死亡，而上訴人丁○及丙○○確係蕭古之全部合法繼承人（見本院前
    審卷第一二０至一二一頁之原法院函及繼承系統表），是以上訴人於八十四年元
    月依法提出本件訴訟時，已繼受蕭古所有之權利及義務，因而上訴人於八十四年
    元月起訴時表示依照侵權行為損害賠償請求權為法律上請求權基礎，請求被上訴
    人賠償者即屬正當權利之行使，被上訴人否認上訴人有請求權，並非可採。
四、被上訴人雖辯稱其開挖系爭土地已得當時承租人蕭古同意云云。惟查被上訴人向
    上訴人之父蕭古買受其所有泰山鄉○○段麻竹坑小段八四之一及八四之二等土地
    ，係於契約中第十一條約定:「本買賣土地甲方（指被上訴人吳石松）開發時需
    由同小段八四之十四地號通過需開發一條產業道路，且八四之十四地號所有權屬
    國有財產局，甲方應自行向國有財產局取得同意。」然被上訴人濫墾濫挖系爭八
    四之十四地號土地並非開發產業道路，而係毀損原已種植之相思樹，改種植蕃石
    榴樹作物，違反山坡地保育利用條例，業經本院刑事庭八十二年度上訴字第六九
    一二號刑事判決認定屬實，判處有罪確定，因此姑不論被上訴人與上訴人之父所
    訂定之買賣契約並無容許其濫墾山坡地之約定，被上訴人未得國有財產局及承租
    人之同意，破壞系爭土地及其土種植之林木等情，亦經判決確定在案，被上訴人
    猶牽強附會爰引無關之契約約定作為抗辯，委不足採。
五、被上訴人復辯稱系爭土地如原審刑事判決附圖甲部份，原非雜草漫地即石壁光禿
    ，僅一、二棵野生相思樹及幾叢竹子，並無上訴人所稱均種滿相思樹，原審履勘
    時證人陳添福稱：「甲的部份無相思樹，但挖到土地」足資證明。又國有財產局
    八十四年八月四日台財產九三字第八四０二０七七六號函說明第二點亦載明系爭
    土地有「一般石壁，生長雜木之部份」足堪印證，再從上訴人向泰山鄉調解委員
    會提出之調解申請書及檢附之求償清單亦載明有眾多竹木，足見上訴人所稱均種
    滿相思樹為不實云云。然查，上訴人所提出之台北縣泰山鄉調解委員會調解所檢
    附之求償清單中有載明受損相思樹約一百侏（見原審卷第三十一頁），國有財產
    局之上開函文中方明白表示「系爭八十四之十四地號土地於八十一年九月以前除
    『少部份』為一般石壁，及地上生長雜木不能造林外，其餘則已『完成』相思樹
    約二十年生之造林，林木生長及管理尚佳．  ．」等情（見原審卷九九頁），且
    該函並表示係據台北縣政府農業局七十五年四月廿二日林木成活率之調查報告，
    足見係實地調查所得之結果，上訴人主張被上訴人確有毀損其相思樹林，可以採
    信，至證人陳添福乃上訴人丙○○之子，其於原審現場勘驗時所陳稱：「甲部分
    無相思樹，但挖到土地」等語，上訴人表示其係指甲部分遭被上訴人盜挖濫墾後
    ，相思樹已全數毀損，只剩下裸露之土地而言，衡諸上情，上訴人所稱證人證詞
    本意，方可採信。
六、被上訴人雖又抗辯由台北縣山坡地保育利用管理查報與取締案件會勘紀錄，可證
    上訴人於八十一年十二月一日會勘時已知有損害及賠償義務人（更被上證，見本
    院外放證物），惟上訴人遲至八十四年一月二十五日始提起本訴，顯已罹於二年
    時效期間云云。惟上訴人主張被上訴人等於台北縣政府農業局八十一年十二月一
    日履勘後，並未立即停工，甚且擴大整地毀損上訴人八四之十四地號上所種植之
    林木，此有台北縣政府發文予台灣板橋地方法院檢察署之八二北府農六字第一九
    一三二０號函（更上證七，見本院外放證物）可稽，且由前揭函文所述「．．．
    本案本府於八十一年十二月一日曾會同相關單位人員現場勘查取締並飭令停工，
    惟垃末停工．．．．經八十二年三月二十二日至現場勘查，復又繼續擴大整地，
    請惠予併案辦理。」等情，可知被上訴人於八十二年三月二十二日仍持續對上訴
    人有侵權行為，從而本件侵權行為損害賠償請求權之消滅時效必須自八十二年三
    月二十二日以後且上訴人知曉被上訴人等之侵權行為後開始起算，方屬適法。本
    件上訴人雖於八十一年十二月一日會勘時已知有損害及賠償義務人，惟於八十二
    年三月二十二日查堪時，發現被上訴人仍持續對上訴人有侵權行為，是上訴人於
    八十四年一月二十五日提起本訴，並無罹於二年消滅時效之問題，被上訴人抗辯
    上訴人之請求權已罹於時效，並無理由。
七、再被上訴人雖抗辯上訴人就系爭土地上之林木縱有收取權，惟上開被上訴人挖及
    之甲部份土地之所有權屬國有財產局而非上訴人所有，上訴人難本其租賃權請求
    被上訴人就上述土地為回復原狀，況依國有財產局台灣北區辦事處台財北三字第
    八六００四九二一號函亦載明該甲部份土地已補植樟樹完畢，並無回復原狀之必
    要，且上訴人並未對債務人定相當期限催告，於法亦有未合云云。然上訴人對被
    上訴人有損害賠償請求權已如前述，參以最高法院六十七年度台再字第一七六號
    判例所持：「不能回復原狀或回復顯有重大困難者，應以金錢賠償其損害，為民
    法第二百十五條所明定，再審原告砍伐毀棄再審被告種植之桃樹及樹薯，縱能移
    植同年生、同品種、同數量之桃樹及樹薯方式賠償損害，亦難期與原桃樹、樹薯
    完全相同，則其回復原狀顯有重大困難之情形，再審被告依前開法條規定，自得
    請求以金錢賠償損害」之見解，系爭相思樹既經被上訴人毀損，本無回復原狀之
    可能，上訴人自得直接請求被上訴人賠償損害，依民法第二百十五條，並不須先
    經催告程序，被上訴人抗辯上訴人並未對其定相當期限催告，如請求金錢賠償，
    於法亦有未合云云，自有誤會。
八、末所應審究者，厥為上訴人所得對被上訴人請求損害賠償之範圍：
    (一)相思樹部分：上訴人種植之相思樹，因被上訴人濫挖毀損已不存在，樹木詳細
      數量及胸高、數高無法細數，損害賠償數額確係難以精確估算。經本院前審向
      台北縣政府查詢結果，相思樹已達伐木期每立方公尺補償單價，如胸徑八十一
      公分，樹高六００公分（經上訴人實地測量結果，見前審卷附照片）立木材積
      為一．四立方公尺，補償數額為四、二三四元，有台北縣政府八六北府農二字
      第九四九九四號函附卷可稽（見本院前審卷第一五六頁），而上訴人與國有財
      產局約定，相思樹每公頃栽種二、五００株（見原審卷第一二一頁），被上訴
      人經刑事判決認定開挖濫墾之面積，如原審判決附圖(一)所示Ａ、Ｂ、Ｃ部分共
      計０．０四二五公頃，按上開約定比例換算，應有一０六．二五株（公式為一
      ：二五００＝０．０四三五：０．０四三五×三五００：一０六．三五），依
      上開徵收補償標準每株四、二三四元計算，共計為四匹九、八六三元（四、二
      三四×一０六．二五＝四四九、八六三），但因依原承租人蕭古與國有財產局
      所訂租賃契約第六條約定「造林利益分收率」，承租人僅得百分之八十之收益
      ，故上訴人亦只得同被上訴人請求百分之八十之損害賠償，計三十五萬九千八
      百九十元。至於上訴人雖另主張根部亦有其經濟價值，故其損失包括工資、除
      草、施肥、農藥費等共計五十六萬二千元亦得請求云云，然查台北縣政府之查
      估基準所使用樹高並未包含樹根，且其並未另列有樹根之補償金額，亦有該府
      八十八年四月二十九日八八北府農二字第一五五二七三號函在卷可憑（見本院
      卷第四十三頁），可見台北縣政府因徵收對於樹木之補償金額，固以立木材積
      為計算方式，不過此應係為補償計算方便而立之標準，實際上其補償之標的應
      係涵蓋樹根之整棵樹木在內，而本院既以政府對樹木補償標準作為計算上訴人
      損害之依據，自無再將上訴人所謂之樹根之損害加以計算之理，上訴人主張應
      再加計根部之工資、除草、施肥、農藥費等共計五十六萬二千元云云，核無可
      取。
    (二)土石回填部分:上訴人曾委請肯鑫營造工程有限公司評估遭被上訴人侵害土地
      部分重新整地，新築擋土牆等費用，計八四－一四Ａ部分：三十六萬七千七百
      四十五元，Ｂ部分：三十五萬四千六百零四元，地基二十八百元，合計七十二
      萬五千一百四十九元，有該公司提出之工程預算明細表、工程計算紙、新築擋
      土牆詳細工程圖等在卷可證，並經原審傳訊證人蕭河到庭講述屬實，被上訴人
      乙○○當庭亦表示對此估算無意見，自足認定為損害賠償之標準。
    (三)依上所述，上訴人得請求之損害賠償額共計為一百零八萬五千零三十九元（計
      算式：359，890+725，149＝1，085，039），上訴人在此範圍內，並請求被上
      訴人加計法定利息，如有理由，應予准許，上訴人逾此範圍之請求，即無理由
      ，應予駁回。
九、綜上所述，上訴人就被上訴人毀損被上訴人原判決附圖(一)Ａ、Ｂ、Ｃ部分土地之
    相思樹，得向被上訴人請求連帶賠償一百零八萬五千零三十九元，及自起訴狀繕
    本送達翌日（即八十四年二月十四日）起至清償日止按年息百分之五計算之利息
    ，上訴人此部分請求為有理由，應予准許。原審末予詳予審酌，就上開應給付部
    分，為上訴人敗訴之判決，尚有未洽，上訴意旨就此部分指摘原判決不當，求予
    廢棄改判，為有理由，爰由本院就此部分予以廢棄改判如主文第一、二項所示。
    原審關於本院駁回上訴人之請求部分，為上訴人敗訴之判決，並駁回其假執行之
    聲請，經核於法並無不合，此部分上訴為無理由，應予駁回。而就上開應給付部
    分，兩造均陳明願供擔保為假執行或免為假執行，核無不合，爰分別酌定相當擔
    保金額併予宣告之。至上訴人敗訴部分，其假執行之聲請失所附麗，爰予駁回。
十、按法院廢棄或變更宣告假執行之本案判決者，應依被告之聲明，將其因假執行或
    免假執行所為給付或所受損害，於原判決內命原告返還及賠償，民事訴訟法第三
    百九十五條第二項定有明文，查本院前審判命被上訴人應連帶給付上訴人一百十
    七萬五千零十二元及自民國八十四年二月十四日起至清償日止按年息百分之五計
    算之利息，上訴人前持本院前審判決向被上訴人乙○○為假執行，經被上訴人乙
    ○○清償在案，為兩造不爭之事實，本院前審有關上訴人勝訴之本案判決經最高
    法院廢棄，而經本院再審究結果上訴人僅得向被上訴人請求一百零八萬五千零三
    十九元及法定利息，是上訴人超額假執行而受償之部分，如有返還被上訴人之義
    務，從而被上訴人請求上訴人連帶返還之金額，在八萬九千九百七十三元及自八
    十六年九月十二日起至清償日止按年息百分之五計算之利息之範圍，即無不台，
    爰判命上訴人連帶返還被上訴人，至被上訴人請求上訴人返還其餘假執行金額部
    分，不應准許，爰駁回其餘請求部分。
十一、本件事證已明，兩造其餘攻擊防禦方法及舉證，對於本件判決結果已無任何影
      響，不另贅論，併此敘明。
據上論結，本件上訴為一部有理由，一部無理由，依民事訴訟法第三百八十五條第一
項前段、第四百四十九條第一項、第四百五十條、第七十九條但書、第八十五條第二
項、第四百六十三條、第三百九十條第二項，判決如主文。
中     華     民     國    八十九    年       一      月     二十五     日
                                 臺灣高等法院民事第十五庭
                                     審判長法  官  陳  昆  煇
                                           法  官  何  菁  莪
                                           法  官  蔡    燉
右正本係照原本作成。
上訴人不得上訴。
被上訴人如不服本判決，應於收受送達後二十日內向本院提出上訴書狀，其未表明上
訴理由者，並應於提出上訴後二十日內向本院補提理由書狀（均須按他造當事人之人
數附繕本）。
中     華     民     國    八十九    年       二      月       一       日
                                           書記官  張  文  惠


司法院資訊處製作；財團法人民間司法改革基金會備份。
